【裁判字號】    98,上易,179
【裁判日期】    990208
【裁判案由】    傷害
【裁判全文】
臺灣高等法院花蓮分院刑事判決         98年度上易字第179號
上  訴  人
即  被  告  甲○○
上列上訴人因傷害案件，不服臺灣臺東地方法院98年度易字第19
2號中華民國98年11月9日第一審判決（起訴案號：臺灣臺東地方
法院檢察署98年度偵字第1084號），提起上訴，本院判決如下：
    主  文
上訴駁回。
    事實及理由
一、本案經本院審理結果，認第一審以上訴人即被告（以下簡稱
    被告）甲○○犯刑法第277條第1項之傷害罪，判處有期徒刑
    4月，並諭知易科罰金折算標準為新台幣1千元折算1日，認
    事用法並無不當，量刑亦稱妥適，應予維持，除增列下敘理
    由外，其餘均引用如附件第一審判決書記載之事實、證據及
    理由。
二、被告上訴意旨略以：伊於原審要求查看當日違規光碟，惟未
    經准許，故無法比對以釐清真相；檢察官雖提出相片，惟人
    物太小，無法辨識釐清；且依檢察官所提相片，既無法一看
    即知，應無法成為認定被告犯罪證物；告訴人於原審供稱其
    所受之傷係毆打伊時自己撞擊所致，顯與伊無關；本件相關
    證人供詞及筆錄有前後不相一致之偽證情形，且於所內訊問
    筆錄之林建宏係另案瀆職等案之被告，其所制作不利於被告
    之證據應不予採納；伊從未曾還手，並無互毆，故無正當防
    衛之說法，原審判決認定有誤，請求撤銷改判，另為被告無
    罪之諭知云云。
三、經查：
（一）本院當庭勘驗臺灣臺東監獄東成分監所錄攝之「98年4月
      11日甲○○與乙○○違規光碟」，背對鏡頭者為被告甲○
      ○，面對攝影鏡頭者為告訴人乙○○，此經被告確認雙方
      之位置無訛。該光碟內容顯示：乙○○先踢被告後，被告
      有衝向前去，且左、右手都有往告訴人方向攻擊，雖鏡頭
      不夠清晰，無法明確辨識有無打到告訴人身上，但當時雙
      方為近距離之接觸狀態；雖告訴人對被告之主動攻擊較多
      ，但被告亦有往前推擠之動作，且雙方有纏鬥在一起，並
      往廁所方向移動等情，有本院勘驗筆錄附卷可稽，依上開
      錄影光碟顯示，當時被告與告訴人確有互毆之行為。雖被
      告辯稱自鏡頭觀之，係對其不利，然伊雖有衝過去要揍告
      訴人，但未揮拳，因心中掛念母親，希望早日假釋，故未
      動手打告訴人，亦未還手，當時伊係被勒住，並非雙方纏
      鬥在一起云云，惟被告所辯顯與本院勘驗錄影光碟顯示之
      客觀事實不符，其辯解並不足採。
（二）至被告辯稱告訴人所受之傷害係其自行撞及廁所云云，此
      部分業據原審論述甚詳，且經告訴人乙○○指證在卷，再
      參以上開本院勘驗顯示當時雙方有纏鬥之情形，足認告訴
      人所受之傷害確係因與被告互毆所致，被告此部分辯解亦
      不足採信。
（三）況本件案發現場尚有其他同房之證人在場，此亦經本院勘
      驗上開光碟時查悉甚明，而證人即當時同房之薛清章、謝
      新鈇於原審亦就本件傷害事件證述甚詳，且亦核與該所管
      理員即證人陳廷武於原審之證詞相符，故告訴人之證述堪
      以採信。被告所辯係事後卸責之詞，尚難信為實在。原審
      據以論罪科刑，尚無違誤，被告上訴為無理由，應予駁回
      。
據上論結，應依刑事訴訟法第373條、第368條，判決如主文。
本案經檢察官丙○○到庭執行職務。
中    華    民    國    99    年    2     月     8    日
                        審判長法  官  何方興
                              法  官  林碧玲
                              法  官  王紋瑩
以上正本證明與原本無異。
本件不得上訴。
中    華    民    國    99    年    2     月    8     日
                              書記官  李芸宜
（附件）
臺灣臺東地方法院刑事判決               98年度易字第192號
公  訴  人  臺灣臺東地方法院檢察署檢察官
被      告  甲○○  男  40歲（民國○○年○月○○日生）
                    身分證統一編號：Ｚ000000000號
                    住雲林縣虎尾鎮○○路○段614巷4號
                   （另案於臺灣東成技能訓練所執行中）
上列被告因傷害案件，經檢察官提起公訴（98年度偵字第1084號
），本院判決如下：
    主  文
甲○○傷害人之身體，處有期徒刑肆月，如易科罰金，以新臺幣
壹仟元折算壹日。
    犯罪事實
一、甲○○前因殺人未遂案件，於民國95年1月5日經臺灣雲林地
    方法院以94年度訴字第574號判決判處有期徒刑5年2月確定
    ；又因違反毒品危害防制條例案件，於95年1月8日經同法院
    以94年度簡字第189號判決判處有期徒刑5月確定；再因傷害
    案件，於95年8月8日經同法院以95年度簡字第217號判決判
    處有期徒刑6月確定；嗣經同法院以96年度聲減字第1878號
    裁定減刑並定應執行刑為5年5月15日，目前在臺灣東成技能
    訓練所執行中（未構成累犯）。詎仍不知警惕，於98年4月
    11日下午5時9分，在臺灣東成技能訓練所忠舍17房內，因不
    滿乙○○之言論，兩人發生口角爭執，乙○○（業經本院以
    98年度東簡字第295號判決判處拘役59日）基於傷害犯意，
    先以右腳踢往甲○○軀幹，再出右拳揮往甲○○，甲○○向
    後閃躲後，竟基於傷害犯意，趨前以右拳揮往乙○○頭部，
    再以左拳揮往乙○○頭部，其後二人互相扭打，經上開監獄
    管理人員制止後始停止，乙○○因而受有左腳、右腳、頭頂
    及右手挫傷之傷害。
二、案經乙○○訴由臺東縣警察局臺東分局報請臺灣臺東地方法
    院檢察署檢察官偵查起訴。
    理  由
壹、證據能力
一、按被告以外之人於審判外之言詞或書面陳述，除法律有規定
    者外，不得作為證據，刑事訴訟法第159條第1項固定有明文
    。經查：
（一）證人即告訴人乙○○在警詢時及臺灣東成技能訓練所之陳
      述，證人謝新鈇、姜合官、薛清章、李重光於臺灣東成技
      能訓練所之陳述，分別係被告以外之人於審判外之言詞及
      書面陳述，皆屬傳聞證據，而被告於本院準備程序中，就
      上開供述之證據能力業已提出爭執，又上開證人於警詢時
      及臺灣東成技能訓練所之言詞陳述，核與刑事訴訟法第15
      9條之2或第159條之3所定情形均未相合，且非為證明本案
      犯罪事實之存否所必要，復查無其他得例外取得證據能力
      之法律依據，揆諸前揭規定，此項證據方法應予排除，不
      得作為本案證據。
（二）按法院或檢察官因調查證據及犯罪情形，得實施勘驗，刑
      事訴訟法第212條定有明文。依此規定，勘驗之主體僅限
      於法院或檢察官。法院或檢察官實施勘驗時，依同法第
      219 條準用第150條、第214條等規定，賦予保障當事人、
      辯護人得以在場之機會（即學理上所稱之在場權，有差異
      者僅檢察官有裁量權），而其勘察、體驗所得結果，應依
      同法第42條、第43條，或第44條第1項第10款（審判期日
      調查證據行勘驗者）法定程式製作勘驗筆錄，或於審判筆
      錄記載當庭實施之勘驗經過。法院就該被告案件實施勘驗
      ，具有直接審理之意義，其所製作之勘驗筆錄，應有證據
      能力；檢察官之勘驗筆錄雖屬傳聞證據性質，乃係刑事訴
      訟法第159條第1項所稱「除法律有規定者外」之例外情形
      而得為證據，該勘驗筆錄依同法第159條之1第2項規定之
      意旨，除顯有不可信之情況者外，得承認其證據能力（最
      高法院96年度臺上字第5224號判決參照）。查本案檢察官
      於偵查中之勘驗筆錄雖經被告於準備程序時否認其證據能
      力，惟揆諸上開說明，且查無顯不可信之情形，自應有證
      據能力。
二、按傳聞法則乃對於被告以外之人於審判外之言詞或書面陳述
    ，亦即針對被告以外之人於審判外以言詞或書面所為之供述
    證據而為之規範。本案告訴人案發時傷口照片共4張，其性
    質固有供述證據與非供述證據之爭論，然審酌照片係傳達照
    相當時現場情況，而透過照片傳達的情形與現場真實情形，
    在內容上的一致性，是透過機械的正確性來加以保障，換言
    之，照片並不存在人對現實情形的知覺、記憶所經常發生的
    表現錯誤，是認照片之性質係非供述證據，則無傳聞法則之
    適用，此外別無證據證明上開照片有經偽造、變造之情形，
    是應有證據能力。
貳、實體方面
一、訊據被告甲○○矢口否認有何傷害犯行，辯稱：告訴人乙○
    ○先以腳踹伊腹部，伊倒退後又前進問他：「為何打我？」
    ，告訴人再以拳頭打伊耳朵，伊為了擋開告訴人，也有對他
    揮手，但沒有打到他，他的傷口是在廁所那邊，欲用腳壓住
    伊，不慎撞倒廁所高起的階梯造成的，他壓住伊後，用手猛
    打，不慎撞倒馬桶而瘀血，並重心不穩撞到馬桶管線突出部
    分，監獄主管開門進來時，伊還被告訴人壓在地上；伊沒有
    回手是因為媽媽發生車禍在醫院，想申請回臺灣雲林監獄執
    行，且半年後可以報假釋，絕不可能因此與告訴人互毆云云
    。其於偵查中則辯稱：伊沒有打告訴人，是告訴人打伊，伊
    是被害人云云。惟查：
（一）上揭犯罪事實業據證人即告訴人乙○○於本院審理時具結
      證稱：案發當日吃完晚餐後，被告把碗筷放在一邊就躺到
      床上，伊請被告將事情做完再去躺，被告就拿原字筆說他
      要做什麼不用伊管，叫伊去拿傢伙，伊就走過去，用右腳
      踢他腹部下面，踢完之後，因為被告要用原字筆插伊，就
      又用手打被告左臉頰，後來被告就衝過來，兩人就抱在一
      起扭打，伊勒住被告的脖子，被告也勒住伊的脖子，抱在
      一起互毆，並扭打到廁所去；伊記得旁邊有人說不要打，
      但不知道有沒有人來拉開他們；檢察官勘驗筆錄所載『17
      時9分55秒，Ａ男以右腿往Ｂ男的軀幹踢，再出右拳（揮
      空），Ｂ男向後閃躲』，係伊用右腳踢被告，被告向後閃
      躲後又向前，伊再出拳，現在已經忘記當時有沒有打到被
      告等語。核與證人即與被告、告訴人同舍房之受刑人薛清
      章於本院審理時具結證述：案發當天在臺灣東成技能訓練
      所忠舍17房內，吃飽飯後，大家要收拾碗筷，告訴人對被
      告說吃飽飯也要幫忙收拾一下，被告就從床上起來說：『
      你是在找我麻煩』，因為這句話他們就起衝突了，兩個人
      抱在一起就打起來，打到廁所那邊，伊站在中間，有拉被
      告，也有拉告訴人，但都拉不開，伊就閃到一邊去，叫主
      管開門；被告和告訴人是互毆，告訴人有出手打被告，被
      告也有用拳頭打告訴人；被告和告訴人係從床邊抱在一起
      ，一路拉扯到廁所才倒在地上，伊確定他們是互毆，兩個
      人都有互相打對方的頭部，但沒有打很多下；是被告先辱
      罵告訴人，罵了一陣子，告訴人才出手打被告，告訴人一
      出手，兩個人就打起來了，互相出手打對方等語。證人即
      與被告、告訴人同舍房之受刑人謝新鈇於本院審理時具結
      證稱：案發當日，大家吃飽飯後要收拾碗筷時，被告躺在
      床上，告訴人就對他說房裡面的事情大家一起幫忙比較快
      ，被告聽到後就很不高興，馬上跳起來拿原字筆，擺在床
      上對著告訴人挑釁說這支讓你，然後兩個人就吵起來，後
      來就打起來，伊沒有看到誰先出手，兩個人抱著打到廁所
      那邊，後來主管就來了；伊當時在擦碗，看到時他們已經
      抱在一起滾到廁所那邊，互相出拳打對方；伊在臺灣東成
      技能訓練所談話時說看到被告揮拳往告訴人頭部打，告訴
      人也揮拳往被告頭部打，然後兩個人抱著倒在地上，都是
      事實等語。及證人即臺灣東成技能訓練所間所管理員陳廷
      武於本院審理時證述：案發當時伊先從上開舍房門口之瞻
      視孔見到被告與告訴人抱在一起扭打，等伊進去舍房時，
      見到被告遭告訴人壓在廁所馬桶旁邊的地等語相符。足認
      案發當日被告與告訴人先因口角發生衝突，告訴人遂以腳
      踹被告，再以手揮打被告，兩人隨後抱在一起扭打，由床
      邊一直打至廁所，經同房舍其餘受刑人勸架無效，末由監
      獄管理人員開門進入舍房阻止後，兩人始停止扭打。
（二）復參酌檢察官於偵查中勘驗案發當時臺灣東成技能訓練所
      忠舍17房之監視器錄影光碟，勘驗結果略以：「17時9分
      55秒，Ａ男以右腿往Ｂ男的軀幹踢，再出右拳（揮空），
      Ｂ男向後閃躲，17時9分58秒，Ｂ男往前靠近Ａ男，以右
      拳揮往Ａ男頭部，再出左拳揮往Ａ男頭部，17時10分，Ａ
      男以右拳揮往Ｂ男頭部，Ａ男再揮右拳3次，左拳1次，17
      時10分09秒，Ｂ男向前以右手鉤住Ａ男脖子，Ａ男則出右
      拳往Ｂ男軀幹揮打，同舍房其他2人在旁勸架，17時10分
      26秒，Ａ男與Ｂ男扭打至廁所內，之後2人停在廁所內同
      一處，1人壓在另1人身上持續揮拳，17時12分57秒，3名
      管理員進入舍房。」，有檢察官勘驗筆錄1份在卷可稽。
      核諸上揭證人之證詞，可知勘驗筆錄中所指「Ａ男」即為
      告訴人，「Ｂ男」即為被告，益證被告與告訴人於案發時
      均相互毆打對方。
（三）被告固辯稱：伊並未與告訴人互毆，伊沒有打告訴人云云
      ，然上揭證人均已證稱被告與告訴人當時互相抱住對方由
      床邊扭打至廁所，且互相勒住對方的脖子，並出拳毆打對
      方，而屬互毆之情形至明；且參以證人薛清章證述被告與
      告訴人抱在一起扭打時，其曾在旁勸架，但無法拉開被告
      ，也無法拉開告訴人乙節，衡諸常理，如被告僅單方面被
      告訴人毆打，證人薛清章在旁勸架時，應可拉開其中一人
      ，其所以勸架無效，自是被告與告訴人互相抱住對方，甚
      至勒住對方脖子，並相互揮拳毆打，而呈現纏鬥狀態，是
      被告辯稱並未與告訴人互毆，顯非可採。被告又辯稱：告
      訴人上開傷害係於扭打過程中，自行撞傷，並非伊所毆打
      云云。質諸證人乙○○雖證稱：伊不知道自己頭上的傷是
      被告用那一隻手打的，伊與被告在混亂中踢來踢去，直到
      監獄主管進來，雖有將被告壓在廁所的地上，但沒有跌倒
      ；伊頭上的傷並不是因為撞到廁所旁邊的架子造成的，是
      扭打後發生的，不知道如何是受傷，但不可能係自己去撞
      牆壁或拿東西打自己；伊也沒注意到腳上的傷是不是撞到
      廁所的階梯造成的；伊與被告在廁所扭打時才知道自己手
      流血，是在廁所打被告造成的，但不確定是打到什麼東西
      ，被告沒有特別攻擊右手，是攻擊其他地方等語。惟按互
      毆乃係一連串循環互動之動態行為，鬥毆雙方往往同時採
      取攻擊與防守作為，該攻防作為可能直接毆擊他方或使他
      方撞擊其他物體或導致他方更劇烈之還擊，如因彼此攻防
      行為而造成傷害，縱非係一方親自加諸於他方身上，但如
      無渠等之互毆行為，即不可能發生，則原則上雙方於互毆
      過程中造成之傷害與互毆行為間應有相當因果關係，且一
      方對於他方因互毆導致之傷害，應有所認識，並有意使其
      發生；除非另有其他獨立條件介入而迅速單獨造成具體結
      果，則該結果始與前條件（就本案情形係指互毆行為）欠
      缺因果關係，此涉及刑法學說上所謂「超越之因果關係」
      理論。查本件被告與告訴人於案發時互相抱住對方並毆打
      對方，屬互毆行為，告訴人於互毆過程中造成左腳、右腳
      、頭頂及右手挫傷之傷害，有告訴人案發時之傷口照片4
      張附卷足考，雖告訴人證稱不知道上開傷口如何造成，右
      手挫傷部分並非被告所直接毆打，然揆諸上開說明，告訴
      人所受上開傷害既因與被告間之互毆行為所造成，即難謂
      與被告之行為間無因果關係；且本案並無證據顯示案發時
      曾發生互毆以外之得單獨產生告訴人受有上開傷害結果之
      其他情事，而發生所謂超越因果關係之情形；況衡諸常情
      ，鬥毆雙方於案發時往往沈湎於鬥毆情境，對於身上傷害
      如何造成不復記憶，亦不悖於常情，是被告執此抗辯告訴
      人身上因互毆行為所受傷害非其所造成，洵無理由，不足
      採信。
（四）至被告辯稱：因母親住院，伊想申請回臺灣雲林監獄執行
      ，且即將申請假釋，絕不可能還手打告訴人云云。惟被告
      與告訴人於發生衝突後，互相毆打對方等情，業已認定如
      前；況本案為一偶發衝突之傷害案件，衡以一般人對於突
      發狀況之應變行為，多屬臨場反應，甚難多所顧慮，自難
      以其平時心境狀態解釋突發行為，被告以自己無還手動機
      為辯解，顯係事後卸責之詞，不足為採。另被告請求本院
      勘驗案發時之臺灣東成技能訓練所忠舍17房監視器影像光
      碟，以釐清其並未毆打告訴人，並請求丈量告訴人腳上傷
      口高度，是否與臺灣東成技能訓練所忠舍17房廁所階梯相
      符等節，惟上揭待證事實已臻明瞭，爰依刑事訴訟法第
      163 條之2第2項第3款規定，認此調查證據之聲請並無必
      要，應予駁回。
二、按正當防衛必須對於現在不法之侵害始得為之，侵害業已過
    去，即無正當防衛可言。至彼此互毆，又必以一方初無傷人
    之行為，因排除對方不法之侵害而加以還擊，始得以正當防
    衛論。故侵害已過去後之報復行為，與無從分別何方為不法
    侵害之互毆行為，均不得主張防衛權（最高法院30年上字第
    1040號判例）；又衡之一般社會經驗，互毆係屬多數動作構
    成單純一罪而互為攻擊之傷害行為，縱令一方先行出手，而
    還擊之一方，苟非單純對於現在不法之侵害為必要排除之反
    擊行為，因其本即有傷害之犯意存在，則對其互為攻擊之還
    擊行為，自無防衛權可言（最高法院92年臺上字第3039號判
    決意旨參照）。查本案為互毆事件，業已認定如前。雖本案
    先行出手之人為告訴人，惟由上揭證人證詞及檢察官勘驗筆
    錄可知，在告訴人以腳踹被告，再用手揮往被告頭部後，被
    告固然向後閃躲，但隨即衝向前用手揮打被告，兩人遂抱在
    一起互毆，互毆過程中，兩人互相勒住對方脖子，並出拳毆
    打對方，縱身旁有同室受刑人薛清章勸架，兩人均置之不理
    ，直到監獄管理員開門入內阻止，始停止互毆，足認被告於
    告訴人施以不法侵害後，本已向後閃躲，在告訴人尚未展開
    下一波攻擊前，即不法侵害已結束後，竟衝向告訴人展開反
    擊，顯非基於防衛意思，為遏止告訴人之攻勢而出於必要之
    防衛行為；且由其抱住、勒住告訴人脖子並由床邊扭打至廁
    所等節以觀，益徵被告所為非僅係出於排除侵害之必要反擊
    行為，應係出於報復之傷害犯意而互為攻擊之還擊行為。況
    當時渠等身邊尚有同室其餘受刑人趨前勸架，監獄管理員亦
    已在外準備入內，被告亦無施以防衛行為之緊急性及必要性
    ；是被告自稱其為被害人，為擋開告訴人攻擊始揮手防禦云
    云，顯不足採，其上開所為自不符合刑法第23條正當防衛之
    規定甚明。
三、綜上，本件被告與告訴人因口角發生互毆行為，導致告訴人
    受有上開傷害，且其行為並非正當防衛行為，堪以認定，被
    告上開所辯均不足採信，是本件事證明確，被告犯行自應依
    法論科。
四、核被告所為，係犯刑法第277條第1項傷害罪。另按如數行為
    於同時同地或密切接近之時地實施，侵害同一之法益，各行
    為之獨立性極為薄弱，依一般社會健全觀念，在時間差距上
    ，難以強行分開，在刑法評價上，以視為數個舉動之接續施
    行，合為包括之一行為予以評價，較為合理，固屬接續犯，
    而為包括之一罪（最高法院著有86年臺上字第3295號判例可
    資參照）。查被告於前揭時間、地點接連與告訴人互相毆打
    ，係於密切接近之時間及地點實行，侵害同一法益，各行為
    之獨立性甚為薄弱，顯係出於自始單一犯意之決定，合為一
    行為之接續進行，為接續犯，應論以一罪。爰審酌被告前有
    殺人未遂、傷害等暴力犯罪前科，目前仍在監服刑中，詎不
    知改過遷善，先以言語激怒、挑釁告訴人，待告訴人憤怒難
    耐以腳相踹、用手揮打其頭部後，被告隨即向前與之互毆，
    對於周遭其他受刑人之勸架置之不理，使告訴人受有上開傷
    害，顯見其仍不知自我節制，依舊濫用肢體暴力，對於刑罰
    教化之領受能力低落；且犯後否認犯行，復於本院準備程序
    中恣意誣指檢察官於偵查中對其以拍桌、大小聲方式訊問，
    並對其欺瞞告訴人已撤回告訴，要求其撤回告訴，此經本院
    當庭勘驗檢察官之偵訊光碟後，認被告上開所指洵屬虛妄，
    有勘驗筆錄1份在卷可參；及其犯罪之動機係因告訴人先行
    動手毆打，暨其犯罪手段、智識能力、家庭狀況、犯罪所生
    之危害；併參酌另案被告即告訴人乙○○因同一互毆案件坦
    承犯行而經本院判處拘役59日，有本院98年度東簡字第295
    號刑事簡易判決附卷可佐，兼衡檢察官求刑有期徒刑4月尚
    屬允當等一切情狀，量處如主文所示之刑，併諭知易科罰金
    之折算標準。
據上論斷，應依刑事訴訟法第299條第1項前段，刑法第277條第1
項、第41條第1項前段，刑法施行法第1條之1第1項、第2項前段
，判決如主文。
本案經檢察官林嘉宏到庭執行職務
中    華    民    國    98    年    11    月    9     日
                  刑事第三庭  審判長法  官  陳弘能
                                    法  官  彭凱璐
                                    法  官  陳鈺雯
以上正本證明與原本無異。
如不服本判決應於收受送達後10日內向本院提出上訴書狀，並應
敘述具體理由；其未敘述上訴理由者，應於上訴期間屆滿後20日
內向本院補提理由書（均須按他造當事人之人數附繕本）。「切
勿逕送上級法院」。告訴人或被害人對於本判決如有不服，請書
具不服之理由狀，請求檢察官上訴者，其上訴期間之計算係以檢
察官收受判決正本之日期為準。
                                    書記官  廖丁逸
中    華    民    國    98    年    11    月    9     日
附錄論罪科刑法條全文：
中華民國刑法第277條
（普通傷害罪）
傷害人之身體或健康者，處 3 年以下有期徒刑、拘役或 1 千元
以下罰金。
犯前項之罪因而致人於死者，處無期徒刑或 7 年以上有期徒刑；
致重傷者，處3年以上10年以下有期徒刑。

司法院資訊處製作；財團法人民間司法改革基金會備份。
